最高法院刑事判決　　　　　　九十六年度台上字第五四八六號
上　訴　人　甲○○
　　　　　　乙○○
　　　　　　丙○○
上 列一 人
選任辯護人　藍庭光律師
　　　　　　劉志卿律師
上列上訴人等因違反台灣地區與大陸地區人民關係條例案件，不
服台灣高等法院台南分院中華民國九十三年六月十日第二審判決
（九十三年度上訴字第一四七號，起訴案號：台灣台南地方法院
檢察署九十年度偵字第一六二四號），提起上訴，本院判決如下
：
    主  文
原判決撤銷，發回台灣高等法院台南分院。
    理  由
本件原判決撤銷第一審之科刑判決，改判仍依牽連犯從一重論處
上訴人甲○○、乙○○、丙○○共同使大陸地區人民非法進入台
灣地區罪刑，固非無見。
惟查：一、有罪判決書所記載之犯罪事實，為論罪科刑適用法律
之基礎，故凡於適用法律有關之重要事項，必須詳加認定，明確
記載，然後於理由內敘明犯罪事實所憑之證據及認定之理由，並
使事實認定與理由說明，互相適合，方為合法。原判決事實欄載
稱上訴人甲○○、乙○○、丙○○與林昭寶、黃朝聰及大陸地區
之人蛇集團，為圖使大陸地區人民非法進入台灣，而共同基於隱
避、藏匿犯人及逃避警察或海岸巡防機關對船舶、船員所實施檢
查之犯意，由林昭寶於民國八十九年八月三十一日晚上駕駛漁船
至福建省平潭縣東澳沿海，將張家福等十七名大陸地區人民（下
稱張家福等人），載至嘉義縣東石鄉沿海蚵架區停泊，再由甲○
○於同年九月一日下午四時五十分許，駕駛漁船未經報關檢查即
行出海，駛往林昭寶所停泊處，接運前開大陸地區人民，並囑躺
下而以綠色帆布覆蓋其上，再行駛返而藏匿之，於同日十七時許
未經報關檢查返回港口上岸，而使張家福等人非法進入台灣地區
，嗣由乙○○、丙○○承前揭藏匿人犯之犯意予以接運等情，如
果無訛，張家福等人似係由林昭寶駕駛漁船前往大陸地區載運至
嘉義縣東石鄉沿海蚵架區，使非法進入前開台灣地區之海域後，
再分由上訴人等接運上岸及藏匿。原判決理由謂上訴人甲○○、
乙○○、丙○○藏匿未經許可進入台灣地區之張家福等人，均犯
刑法第一百六十四條之罪，其未經報關即行「出海」、「入港」
而逃避檢查，係犯國家安全法第六條第二項之罪，此部分，上訴
人等與林昭寶等人間具犯意聯絡、行為分擔，皆為共同正犯，又
上訴人等使大陸地區人民非法進入台灣地區，係成立（九十二年
十月二十九日修正前）台灣地區與大陸地區人民關係條例第七十
九條第一項之罪，所犯前開三罪並依牽連犯從一重處斷云云（見
原判決第二、三、十五、十六頁）；似認定上訴人等所犯台灣地
區與大陸地區人民關係條例第七十九條第一項之罪，與林昭寶間
並無共同正犯關係，此與其所認定張家福等人係由林昭寶駕駛漁
船前往大陸沿海載運進入台灣地區之事實相齟齬，難謂非理由矛
盾。又依原判決上揭事實之記載，甲○○係自嘉義縣東石鄉沿海
蚵架區林昭寶停泊處將張家福等人接運上岸並予藏匿，乙○○、
丙○○亦均係為上岸後之藏匿行為，其等對於林昭寶駕駛漁船將
張家福等人載至上述地點，使非法進入台灣地區之行為，究竟與
林昭寶間如何均具犯意聯絡及行為分擔關係，原判決並未敘明認
定之依據及理由，自嫌理由不備。二、證人即海岸巡防署查緝隊
員吳建智於第一審證稱：「政府因便民關係，每艘船都需報關，
怕會影響漁民之捕魚作業，因之有的船進出安檢站只有用目視來
管控」，證人許添尊於第一審亦證稱：「當時副瀨安檢站的勤務
規劃是於下午六點到晚上九點或是晚上十一點沒有派勤務，只有
派坐班的人員」云云，而海岸巡防總局中部地區巡防局對台灣台
南地方法院函詢有關該局所屬「副瀨安檢站」自八十九年八月三
十日至同年九月一日止之作業情形，在其九十二年八月八日中局
檢字第０９２０００９３２８號覆函說明第二項，則載稱：「經
查八十九年八月三十日至同年九月一日止，本署尚未實施簡化漁
港安全檢查作業，進出港之船筏均接受安全檢查，因此該站全天
候有人看守並受理報關作業」等語，其所附之進出港檢查紀錄亦
無檢查人員對進出站漁船安全檢查方式之記載（見台灣台南地方
法院九十二年度訴字第一四０號卷第一二一、一三二至一三五頁
），吳建智、許添尊所稱該站安檢人員有「用目視來管控」或只
派坐班人員，與前揭覆函所載「進出港之船筏均接受安全檢查」
及檢查紀錄所載檢查情形，似非盡相符，吳建智、許添尊所述何
以仍屬實在，而可憑採，即非全無疑問。原審未予究明，其引用
該覆函及檢查紀錄，以印證證人吳建智、許添尊之上述證詞，認
甲○○係利用安檢漏洞，駕駛漁船逃避安檢，接運未經許可入境
之大陸人士上岸等情，採證認事難謂已臻允洽。以上或為上訴意
旨所指摘，或為本院得依職權調查之事項，應認原判決有撤銷發
回更審之原因。上訴人等行為後，刑法業於九十四年二月二日修
正公布，並於九十五年七月一日施行，經刪除連續犯、牽連犯之
規定，第二十八條亦在修正之列。案經發回，自應注意新舊法之
比較適用，併予敘明。
據上論結，應依刑事訴訟法第三百九十七條、第四百零一條，判
決如主文。
中　　華　　民　　國　九十六　年　　十　　月　 十七 　日
                      最高法院刑事第六庭
                          審判長法官  呂　潮　澤
                                法官  吳　昆　仁
                                法官  孫　增　同
                                法官  吳　　　燦
                                法官  李　英　勇
      本件正本證明與原本無異
                                      書  記  官
中　　華　　民　　國　九十六　年　　十　　月　二十三　日
                                                      Ｅ
